臺灣新竹地方法院民事判決  
110年度訴字第494號
原      告  財政部國有財產署中區分署

法定代理人  趙子賢  
訴訟代理人  林琦勝律師
被      告  鄭嘉盛  
訴訟代理人  張麗娟  
上列當事人間請求拆屋還地等事件，本院於民國111年4月12日辯
論終結，判決如下：
　　主　　　文
被告應將坐落新竹市○○段○○○○○○地號土地如附圖所示標示A部分
（面積七十三平方公尺）之水泥地刨除，及標示B部分（面積一
平方公尺）之水溝蓋暨埋設之地下排水管、排水溝、標示C部分
（面積二平方公尺）之圍牆等地上物拆除，並將土地返還予原告
。
被告應給付原告新臺幣壹萬貳仟零柒拾柒元，及自民國一一一年
三月二日起至清償日止，按年息百分之五計算之利息，暨自民國
一一一年二月一日起至返還前項土地之日止，按月給付原告新臺
幣參仟肆佰伍拾壹元。
原告其餘之訴駁回。
訴訟費用由被告負擔。
本判決第一項於原告以新臺幣壹佰貳拾陸萬柒仟元為被告供擔保
後，得假執行。但被告如以新臺幣參佰捌拾萬元為原告預供擔保
，得免為假執行。
本判決第二項於原告以新臺幣肆仟壹佰元為被告供擔保後，得假
執行。但被告如以新臺幣壹萬貳仟零柒拾柒元為原告預供擔保，
得免為假執行。
本判決第二項所命給付，就已到期部分，於原告以新臺幣壹仟貳
佰元為被告供擔保後，得假執行。但被告如按月以新臺幣參仟肆
佰伍拾壹元為原告預供擔保，得免為假執行。 
原告其餘假執行之聲請駁回。
　　事實及理由
壹、程序方面：
　　按訴狀送達後，原告不得將原訴變更或追加他訴，但請求之
    基礎事實同一、擴張或減縮應受判決事項之聲明、不甚礙被
    告之防禦或訴訟之終結者，不在此限，民事訴訟法第255條
    第1項但書第2、3、7款分別定有明文。次按不變更訴訟標的
    ，而補充或更正事實上或法律上之陳述者，非為訴之變更或
    追加，民事訴訟法第256條亦有明文。查本件原告起訴時，
    其訴之聲明原以：㈠被告應將坐落新竹市○○段000000地號土
    地（下稱系爭土地）上，如原證二（見本院卷第19頁）所示
    之圍牆、圍籬內堆置板模、臨時廁所等地上物（詳以地政機
    關實測為準）除去騰空，並將土地返還予原告；㈡被告應給
    付原告新臺幣（下同）17,982元，及自起訴狀繕本送達翌日
    起至清償日止，按年息百分之5計算之利息。暨自民國110年
    4月1日起至返還土地之日止，按月給付原告2,997元；㈢訴訟
    費用由被告負擔；㈣願供擔保，請准宣告假執行（見本院卷
    第11頁）。嗣經本院囑請新竹市地政事務所人員現場實施測
    量後，原告乃依測量結果，於111年2月25日具狀將原訴之聲
    明第1、2項變更為：㈠被告應將系爭土地上，如新竹市地政
    事務所110年12月20日土地複丈成果圖（見本院卷第193頁，
    即本判決附圖，下稱附圖）所示之標示A部分面積73平方公
    尺之水泥地刨除、標示B部分面積1平方公尺之水溝蓋及埋設
    之地下排水管、排水溝、標示C部分面積2平方公尺之圍籬等
    地上物除去騰空，並將土地返還予原告；㈡被告應給付原告5
    3,040元，暨自起訴狀繕本送達翌日起至清償日止，按年息
    百分之5計算之利息。並自111年2月1日起至返還土地之日止
    ，按月給付原告3,315元（見本院卷第200-1頁）。復因更正
    其請求不當得利之範圍，於111年3月1日當庭具狀變更其第2
    項聲明為：被告應給付原告30,059元，及自本件更正聲明狀
    繕本送達翌日起至清償日止，按年息百分之5計算之利息。
    並自111年2月1日起至返還土地之日止，按月給付原告3,451
    元（見本院卷第207頁）。經核原告所為上開訴之變更、補
    充，核屬因測量而確定地上物之位置及使用土地面積後，所
    為之補充及更正事實上陳述，或屬單純擴張、減縮應受判決
    事項之聲明，且其請求之基礎事實同一，亦不甚礙被告之防
    禦及訴訟之終結，揆諸前開規定核無不合，應予准許。
貳、實體方面：
一、原告主張：
　㈠系爭土地為中華民國所有，由原告管理。而被告現無權占用
    系爭土地，在其上鋪設水泥地，並建置水溝蓋及圍牆等地上
    物，占用系爭土地面積76平方公尺，為此爰依民法第767條
    規定提起本件訴訟，請求被告應將上開地上物除去騰空，並
    將系爭土地返還原告。
　㈡又被告無權占用系爭土地，因此受有相當於租金之不當得利
    ，為此另依民法不當得利法律關係，請由被告給付自109年6
    月起至111年1月止，期間之不當得利共30,059元，並自111
    年2月1日起至被告返還系爭土地之日止，按月給付原告3,45
    1元。而不當得利之計算方式，係依土地法第105條準用同法
    第97條規定，於申報地價百分之10以內請求。而被告占用系
    爭土地之面積為76平方公尺，其每月不當得利為3,451元【
    計算式：76平方公尺（占用面積）×10,900元（申報地價）×
    5%（年息）÷12月＝3,451元（小數點以下無條件捨去）】。
    又被告不當得利已繳至110年6月30日止，惟109年6月1日起
    至110年6月30日止之不當得利係以占用面積66平方公尺計算
    之每月不當得利2,997元，因測量被告實際占用面積共76平
    方公尺，每月不當得利金額為3,451元，故被告每月繳納與
    實際占用之每月應收金額差額為454元（計算式：3,451元-2
    ,997元=454元），109年6月1日起至110年6月30日止計13月
    ，不當得利差額合計5,902元（計算式：454元×13月=5,902
    元。110年7月至111年1月計7個月，不當得利共計24,157元
    （計算式：3,451元×7月=24,157元），故109年6月1日起至1
    10年6月30日止之不當得利差額5,902元，及自110年7月1日
    起至111年1月31日止之不當得利24,157元，合計共30,059元
    （計算式：5,902元+24,157元=30,059元）。
　㈢系爭土地原承租人李國榮係於90年12月15日承租分割前之新
    竹市○○段00000地號（下稱原101-5地號）土地，並與原告簽
    訂國有基地租賃契約（下稱李國榮租賃契約），其後該土地
    於92年7月2日辦理分割，並於93年6月14日申請增租系爭土
    地，承租面積為66平方公尺，申租範圍即如現況略圖所示（
    見本院卷第275頁），有磚造平房、石棉瓦棚架等地上物。
    其後李國榮於96年8月間，申請將租約轉讓予訴外人周以發
    ，於96年8月10日由周以發承租系爭土地，並與原告簽訂國
    有基地租賃契約（下稱周以發租賃契約），其中清楚標示載
    明圍牆內雜草地、水泥地、石棉瓦棚架、磚造平房、活動貨
    櫃等地上物。其後系爭土地再度轉予訴外人張麗娟，於100
    年12月13日由張麗娟承租系爭土地，並與原告簽訂國有基地
    租賃契約（下稱張麗娟租賃契約），其租約內容及標示均相
    同，最終再由被告申請為系爭土地之承租人，並由兩造於10
    5年8月23日簽訂國有基地租賃契約，復於107年10月3日換約
    續租（下稱被告租賃契約）。據此，可知被告承租系爭土地
    時，系爭土地上即存有雜草地、水泥地、石棉瓦棚架、磚造
    平房、活動貨櫃等地上物。
　㈣被告雖抗辯其並非無權占用系爭土地，原告終止被告租賃契
    約並不合法等語，惟原告於85年間曾就系爭土地勘查，並將
    結果做成土地勘查表（下稱85年土地勘查表，見本院卷第21
    1頁），依該圖所示，原101-5地號土地即存有磚造平房、圍
    牆內庭院等地上物，嗣原101-5地號土地分割後，上開地上
    物即部分坐落於系爭土地上。再參酌依被告租賃契約第1條
    約定載明系爭土地之地上物為圍牆內雜草地、水泥地、石棉
    瓦棚架、磚造平房、活動貨櫃等項目，亦有部分與85年土地
    勘查圖之記載相符，可見被告租賃契約書之記載應無不實。
    如被告認為其於承租系爭土地時，該土地上並未存在上述地
    上物，理應於締約時提出反應，而非於被告租賃契約終止後
    ，始抗辯上述地上物未存在於系爭土地上，是被告抗辯石棉
    瓦棚架、磚造平房及活動貨櫃等項目均未於系爭土地上，應
    不實在。
　㈤況被告除拆除系爭土地原有之地上物外，系爭土地其他部分
    亦有做變更使用，此觀被告租賃契約書中亦記載有活動貨櫃
    ，並載明面積約為1.5平方公尺，可見被告抗辯107年10月3
    日重新簽訂被告租賃契約時，已無活動貨櫃等語，與被告租
    賃契約之約定不符。又被告任意變更系爭土地之使用現況，
    擅設水溝蓋及埋設地下排水管、排水溝，亦已違反被告租賃
    契約其他約定事項第7條第1項所定不得作違背約定用途使用
    之情形。再者，原本系爭土地應為圍牆內庭園，然被告擅自
    將圍牆拆除，且亦無將系爭土地做為庭園使用，現況已為圍
    牆、水泥地，足見被告未經過原告之同意，擅自變更使用之
    事實。
　㈥綜上，爰聲明：
　⒈被告應將系爭土地上，如附圖所示之標示A部分面積73平方公
    尺之水泥地刨除、標示B部分面積1平方公尺之水溝蓋及埋設
    之地下排水管、排水溝、標示C部分面積2平方公尺之圍籬等
    地上物除去騰空，並將土地返還予原告。
　⒉被告應給付原告30,059元，及自111年3月1日民事更正聲明狀
    繕本送達翌日起至清償日止，按年息百分之5計算之利息。
    並自111年2月1日起至返還土地之日止，按月給付原告3,451
    元。
　⒊訴訟費用由被告負擔。
　⒋願供擔保，請准宣告假執行。
二、被告則以：
　㈠被告自105年8月23日承接前手即訴外人張麗娟之租約，向原
    告換約續租系爭土地，並於107年10月3日重新與原告另訂被
    告租賃契約，約定租期自107年11月1日起至116年12月31日
    止。而被告於109年6月8日接獲原告之函文通知，稱依被告
    租賃契約其他約定事項第17條約定，系爭土地上之私有建築
    改良物滅失時，如未於滅失時起3個月內申請增建、改建、
    修建或新建，且依規定取得土地使用權同意書，並自建築主
    管機關同意建築之日起9個月內興工建築者，原告應終止被
    告租賃契約等語。被告未能理解原告發送上開函文之緣由，
    隨即派員親赴原告機關洽商如何補辦申請。當時經原告機關
    承辦人員回覆如被告改用繳納土地使用補償金，依然可以繼
    續使用系爭土地至被告租賃契約期滿，且並未向被告告知如
    何補辦申請以完備程序。被告於補繳納土地使用補償金後，
    原以為事情就此已完善處理，豈料原告又於109年10月29日
    發函向被告終止被告租賃契約，並請求被告騰空地上物及返
    還系爭土地。經被告再次前往原告機關詢問時，復經原告機
    關承辦人員回覆稱縱被告繳納土地補償金，亦不得繼續承租
    系爭土地等語。
　㈡而依原告函文所述終止被告租賃契約之理由，無非係依被告
    租賃契約其他約定事項第17條約定，如系爭土地上之原有建
    物滅失，被告須依該項約定為補辦申請，經原告發給土地使
    用同意書後，被告始能繼續租用基地新建或改建，嗣被告經
    通知申請上開補辦程序後，逾期未踐行上開補辦程序，故終
    止被告租賃契約等情。惟系爭土地之原始承租人為訴外人李
    國榮，當時原告因被告屬國有地毗鄰地屋主且有實際使用系
    爭土地，符合承租系爭土地之要件，而與被告簽訂被告租賃
    契約，是原告現今主張被告承租資格不符，顯屬無稽。實際
    於被告承租系爭土地前，系爭土地除原有舊圍牆外，僅有庭
    院空地雜草，而圍牆內舊平房及雨棚並無坐落於系爭土地上
    。嗣被告於109年年初始完成合併鄰地，並向建管單位申請
    改建新屋，故將坐落系爭土地旁私人土地上之門牌號碼新竹
    市○○路○段000巷00弄00號舊平房（下稱系爭建物）拆除，是
    被告實際拆除之系爭建物係位於私有土地上，並非位於系爭
    土地上，實際系爭土地上之舊圍牆依舊保留，其雜草則經被
    告清除充當放置建築器具及建材空地使用。且系爭土地本屬
    都市計畫內道路用地保留地，依相關建築法規之規定，系爭
    土地不得提供新建建物使用，其增建、改建自無須向原告申
    請土地使用同意書，是原告並未深入了解系爭土地實際使用
    狀況，將被告所拆除、坐落系爭土地鄰地之系爭建物，誤認
    係坐落於系爭土地上，因而錯誤要求被告補辦申請程序，造
    成本件訴訟之爭端。
　㈢又系爭土地於96年7月25日，因系爭建物及其坐落基地（即新
    竹市○○段000000○00000○000000○00000地號等土地），經買
    賣移轉至新業主即訴外人周以發，再由周以發向原告續租系
    爭土地，當時租約確實係延續前手李國榮約定之內容，然該
    內容中所述之圍牆內石棉瓦棚架、磚造平房、活動貨櫃等確
    實均無坐落於系爭土地上，而係坐落於毗鄰之土地上，系爭
    土地自始均為圍牆內庭院之用途。而原告所提被告租賃契約
    所載之活動貨櫃，確實於107年10月3日兩造重新簽訂被告租
    賃契約時，即已不存在，該活動貨櫃原係擺放於系爭建物之
    大門旁，並於周以發承租系爭土地前即已移除。兩造簽訂被
    告租賃契約時，雖為條件相同之定型化契約，惟實際情形已
    如前述，且被告認為該等條款不影響系爭土地之承租使用，
    故無特別要求更改。
　㈣至原告主張被告任意於系爭土地埋設地下水管等語，惟被告
    於系爭土地正後方之毗鄰地新建住宅工程，於該住宅正面臨
    系爭土地方向取得指定建築線，其正面排水均須經由系爭土
    地始能接通至現有巷道，故被告新建工程施工進行地下管道
    ，皆屬正常穿越埋設，並無汙染及違法使用之情事，故只要
    未如被告租賃契約所約定會造成環境汙染等情節，均屬承租
    人應有之權利。
　㈤綜上，答辯聲明：
　⒈原告之訴及假執行之聲請均駁回。
　⒉訴訟費用由原告負擔。
　⒊如受不利之判決，願供擔保請准宣告免為假執行。
三、兩造不爭執事項：
　㈠系爭土地係中華民國所有，原告為管理機關（見本院卷第15
    頁）。
　㈡被告自105年7月28日起向原告租用系爭土地66平方公尺，租
    賃期限至116年12月31日止（見本院卷第51至54頁）。
　㈢原告於109年10月29日以台財產中新二字第10926019570號函
    通知被告自109年5月14日起終止系爭土地之租賃關係（見本
    院卷第57頁）。
　㈣系爭土地上如附圖標示A部分面積73平方公尺之水泥地、B部
    分面積1平方公尺之水溝蓋（下方並埋設地下排水管、排水
    溝）及C部分面積2平方公尺之圍牆等地上物（下合稱系爭地
    上物）為被告所設置並占有使用（見本院卷第193頁）。
四、本件爭點：
　㈠被告占有系爭土地有無合法權源？原告終止兩造租賃關係是
    否合法？
　㈡原告依民法第767條之規定請求被告除去、騰空系爭地上物，
    並將系爭土地返還予原告有無理由？
　㈢原告依民法第179條之規定請求被告給付相當於租金之不當得
    利是否有理？數額為何？
五、本院之判斷：
　㈠被告占有系爭土地有無合法權源？原告終止兩造租賃關係是
    否合法？
　⒈原告主張系爭土地為中華民國所有，並由其管理，而訴外人
    李國榮前於90年12月15日向原告承租原101-5地號土地，嗣
    原101-5地號土地於92年7月2日辦理分割後，李國榮申請增
    租系爭土地、同段101-16、101-19地號土地。其後李國榮將
    系爭土地之租約轉讓予訴外人周以發，改由周以發於96年8
    月10日起向原告承租系爭土地，其後周以發復將上開租約轉
    讓予訴外人張麗娟，改由張麗娟於100年12月13日向原告承
    租系爭土地，最終由張麗娟將上開租約轉讓予被告，並由被
    告於105年7月28日起向原告承租系爭土地，再於107年10月3
    日辦理續約等情，有原告提出系爭土地土地建物查詢資料、
    地籍圖查詢資料、李國榮、周以發、張麗娟租賃契約書、國
    有土地勘（清）查表－使用現況圖、國有非公用不動產過戶/
    承租人名義變更換約申請書等件為證（見本院卷第15、17、
    273至281頁），復有被告提出被告租賃契約書附卷可憑（見
    本院卷第51至54頁），並經本院依職權就系爭土地分割前之
    情形函詢新竹市地政事務所，經該所以111年4月11日新地測
    字第1110002864號函函覆本院稱：「查本市○○段000000地號
    土地（即系爭土地）92年逕為分割自101-5地號土地，次查1
    01-5地號土地76年分割自101地號土地」等語，及檢附系爭
    土地之分割登記資料等件附卷可參（見本院卷第255至263頁
    ），且上開事實為兩造所不爭執【見不爭執事項㈠㈡】，而堪
    認定。
　⒉又原告主張經其於85年4月9日、93年6月14日、109年5月14日
    、109年11月26日、110年1月5日至系爭土地現場勘查之結果
    ，認被告承租系爭土地後，擅自變更及設置系爭土地之地上
    物，而其拆除地上物部分，屬被告租賃契約其他約定事項第
    17條之地上物滅失之情形，而變更設置部分則違反同約定事
    項第7條第1項、第5項第2款之情形，而依同約定事項第18條
    約定終止被告租賃契約等情，而被告就原告有發函終止兩造
    租賃契約之意思表示，並經被告收受通知之事實，固不爭執
    【見不爭執事項㈢】，惟抗辯原告終止兩造租賃契約並不合
    法等語。經查：
　⑴依被告租賃契約其他約定事項之約定，其中第7條第1項約定
    承租人不得作違背法令規定或約定用途之使用；第17條約定
    租賃基地上私有建築改良物滅失時，出租機關應終止租約，
    但承租人自建築改良物滅失之日起3個月內主動通知出租機
    關並申請新建，且依規定取得土地使用權同意書，並自建築
    主管機關同意建築之日起9個月內興工建築者，不在此限；
    第18條第6項約定承租人違背本租約約定時，出租機關得終
    止租約，承租人不得向出租機關要求任何補償等語（見本院
    卷第52頁反面），是依上開約定之意旨，係指被告承租系爭
    土地後，不得就系爭土地作違反法令或被告租賃契約約定以
    外目的之使用，如地上物滅失，則應自地上物滅失時起3個
    月內向原告通知並申請新建及依規定取得土地使用權同意書
    ，並自被告向建築主管機關申請同意建築時起9個月內進行
    施作，否則原告得向被告終止被告租賃契約等情。經核上開
    約定之性質，乃為兩造所約定之契約終止事由，基於民法契
    約自由及私法自治之原則，自無不許之理，先予敘明。
　⑵按非公用財產類不動產之出租，得以標租方式辦理，但82年7
    月21日前已實際使用，並願繳清歷年使用補償金者，得逕予
    出租，國有財產法第42條第1項第2款定有明文。而依原告所
    提出85年土地勘查表所示（見本院卷第211頁），其中就原1
    01-5地號土地之使用現況，記載地上物使用人為「李國榮」
    、地上物狀況為「磚造平房：住宅及圍牆內庭院」，另同段
    88-17地號土地之使用狀況，亦記載地上物使用人為「李國
    榮」、地上物狀況為「磚造平房：住宅」，可知依當時原告
    實地勘查之結果，李國榮已有於原101-5地號、同段88-17地
    號土地上搭建磚造平房，並設立圍牆及庭院使用。另參該勘
    查表下方之使用現況略圖所繪製之內容，原101-5地號土地
    位於同段88-17地號土地左側，其右下方與同段88-17地號土
    地相鄰，且原101-5地號土地旁有分別標記「棚」及「平」
    之地上物，其中標記「平」部分地上物橫跨坐落於原101-5
    地號及同段88-17地號土地上，並占用原101-5地號土地右下
    方部分範圍，且標記「平」部分地上物左側牆面，另向外延
    伸，沿原101-5地號土地左側及下方地界標記設有圍牆，另
    標記「平」部分地上物與圍牆包圍、於原101-5地號中央部
    分範圍，則未有任何地上物之註記。佐以原告所提出85年4
    月9日現況照片中（見本院卷第213至217頁），由石棉瓦搭
    建之棚架下方設有住宅大門，其旁邊門牌號碼記載「新竹市
    ○○路○段000巷00弄00號」，該住宅大門後方種有樹木等植栽
    ，且該石棉瓦棚架向後延伸處為連接1棟磚造平房，其後並
    設有圍牆與外界阻隔，可知系爭建物係由石棉瓦棚架及磚造
    平房所構成，且內部設有庭院及圍牆等情，是勾稽85年土地
    勘查表所記載與上開照片內容，可知現況圖標記「棚」及「
    平」之地上物，即係指現場照片內所示之系爭建物，而系爭
    建物磚造平房部分係經由石棉瓦棚架所形成之通道對外出入
    ，並由磚造平房部分左側牆面沿原101-5地號土地地界線搭
    設圍牆，其中圍牆與石棉瓦棚架、磚造平房所圍出之中間區
    域，則為85年土地勘查表所載「圍牆內庭院」之範圍。再參
    酌原告所提出李國榮租賃契約書（見本院卷第273頁）所示
    ，其中土地標示部分記載「成功段」、「○一○一－○○○五」之
    文字，核與85年土地勘查表所載之地段相符，另租賃契約書
    中土地坐落部分記載「光復路二段一五五巷十弄17號（磚造
    平房住宅及庭院）」之文字，亦與前開照片內所示門牌號碼
    一致，足見李國榮係以系爭建物、圍牆及中央庭院等地上物
    ，已有實際占有使用原101-5地號土地為由，因而依上開國
    有財產法之規定，向原告申請以基地租賃方式簽訂系爭土地
    之租賃契約等情，應可認定。
　⑶又依李國榮於93年6月14日申請增租系爭土地，原告至系爭土
    地勘查所製作之國有土地勘（清）查表－使用現況圖（見本
    院卷第275頁，下稱93年使用現況圖）所示，其所繪製之石
    棉瓦棚架、磚造平房、庭院及圍牆之位置及範圍均與85年土
    地勘查表之內容大致相符，僅係原101-5地號土地之部分，
    已變更繪製為系爭土地及同段101-19地號土地，佐以原101-
    5地號土地於92年7月2日辦理分割，已如前述，可知原101-5
    地號土地已分割為系爭土地及同段101-19地號土地之事實。
    再參酌李國榮租賃契約書背面所示（見本院卷第274頁），
    其中變更記事欄位另記載日期「93.6.14」、內容「申請增
    租新竹市○○段000000○000000○000000地號…」等文字，可知
    原101-5地號土地分割為系爭土地及同段101-19地號土地後
    ，仍由李國榮繼續承租。是審酌93年使用現況圖之繪製結果
    ，其中分割後之系爭土地右下方位置，仍部分標記為石棉瓦
    棚架、磚造平房等地上物坐落之範圍，左側位置仍沿地界線
    標記設有圍牆，且系爭土地中央位置亦標記為庭院等節，且
    觀上開使用現況圖下方並蓋有李國榮之印文，足見原101-5
    地號土地分割後，原告於93年間就土地使用現況測量時，李
    國榮亦已切結確認93年使用現況圖之情形，除將原101-5地
    號土地分割外，其餘地上物坐落範圍均與85年土地勘查表相
    符，並同意分割後之系爭土地之使用狀況，即如上開所述，
    堪信93年使用現況圖所測繪之結果，應無違誤之處，與當時
    實際地上物坐落之範圍相符。
　⑷另觀原告所提出周以發、張麗娟租賃契約書所示（見本院卷
    第277至280頁），其中於土地坐落欄位均記載：「光復路二
    段155巷10弄17號，圍牆內雜草地，水泥地，石棉瓦棚架，
    磚造平房，活動貨櫃（面積≒1.5㎡）」等文字，其記載之項
    目與李國榮租賃契約書記載之內容大致相符，再參酌被告租
    賃契約書所載土地坐落欄位記載之內容，亦與周以發、張麗
    娟租賃契約書所載部分一致，此外遍觀該等契約書之內容，
    亦未有任何自93年6月14日後再行測繪之圖說，堪信原告自9
    3年6月14日測繪之後，迄至被告繼受張麗娟向原告承租系爭
    土地時，期間系爭土地之地上物坐落範圍，均與93年使用現
    況圖所測繪之結果相同，堪信被告於向原告承租系爭土地時
    ，系爭土地地上物之坐落範圍，即如93年使用現況圖所示。
　⑸惟觀諸原告所提出之109年5月14日、109年11月26日、110年1
    月5日國有土地勘（清）查表－使用現況略圖暨現場照片（見
    本院卷第121至142頁，下分別稱109年5月、109年11月、110
    年1月使用現況圖）所示，系爭土地現況已與93年使用現況
    圖迥然不同，於系爭土地右下方部分範圍原應為系爭建物部
    分磚造平房及石棉瓦棚架，該等地上物於斯時均已不復存在
    ，僅有沿系爭土地左側地界線設立之圍牆尚存，原標註圍牆
    內庭院之部分，於110年1月時竟已鋪設泥土地用以堆置板模
    ，其下並埋設排水溝、放置臨時廁所。再經本院會同兩造至
    現場履勘，勘驗結果為系爭土地上目前有圍牆、水泥空地，
    水泥空地上堆置一些磚塊，另水泥空地上設有一水溝蓋，水
    溝蓋下有一排水溝，並無任何磚造平房及石棉瓦棚架等地上
    物坐落於系爭土地上，此情經本院囑請新竹市地政事務所派
    員測量屬實，有勘驗筆錄及土地複丈成果圖（即附圖）暨現
    場照片在卷可稽（見本院卷第183、193、200-5頁），經核
    上開勘驗結果，與原告所提109年5月、109年11月、110年1
    月使用現況圖所繪製之情形大致相符，堪信系爭土地之現今
    實際使用現況，已因缺少磚造平房、石棉瓦棚架，而與93年
    使用現況圖所示之情形不符，足見被告承租系爭土地後，原
    坐落於系爭土地上之磚造平房、石棉瓦棚架之範圍，現已不
    復存在，揆之被告租賃契約書其他約定事項第17條約定，上
    開情形自屬該條約定「租賃基地上私有建築改良物滅失」之
    情形。據此，被告承租系爭土地後，其上座落之地上物既有
    如被告租賃契約書其他約定事項第17條所約定地上物滅失之
    情形，則原告依該條約定，向被告終止被告租賃契約，自屬
    有據。
　⑹再者，依93年使用現況圖及李國榮、周以發、張麗娟、被告
    租賃契約書等件所示，系爭土地上中央部分原係作為圍牆內
    庭院使用，已如前述，可知系爭土地原先並無設置水溝蓋及
    地下排水管等地上物。嗣被告承租系爭土地後，現況則已於
    其上鋪設水溝蓋，並於其下埋設排水管、排水溝等地上物，
    此經本院勘驗屬實，可知上開水溝蓋及排水管等地上物，係
    於被告承租系爭土地後所鋪設，足見被告承租系爭土地後，
    已於其上增設兩造所約定「光復路二段155巷10弄17號，圍
    牆內雜草地，水泥地，石棉瓦棚架，磚造平房，活動貨櫃（
    面積≒1.5㎡）」以外之地上物，揆之被告租賃契約其他約定
    事項第7條第1項約定，顯見被告於承租系爭土地後，已就系
    爭土地增設兩造約定用途外之使用方式，自屬違反兩造上開
    約定，是原告依其他約定事項第18條第6項約定，向被告終
    止被告租賃契約，亦屬有據。
　⑺綜上，被告承租系爭土地後，系爭土地座落之地上物既有如
    被告租賃契約書其他約定事項第17條所約定地上物滅失之情
    形，且被告亦有違反同約定事項第7條第1項約定，就系爭土
    地增設兩造約定用途外之使用方式，已如前述。又依原告所
    提出109年5月14日土地勘查表（勘查後）所示（見本院卷第
    121頁），其中就地上物門牌及狀況部分僅記載：「巷道（
    光復路二段155巷10弄）、部分圍籬內雜草地」等語，而未
    見有關「磚造平房」之記載，可知坐落系爭土地範圍之系爭
    建物部分，最晚於109年5月14日即已滅失，原告先於109年6
    月8日發函請被告依約定事項第17條但書之約定補正，並告
    以倘逾期未獲辦理，原告將研議終止租約等語（見本院卷第
    55、56頁），然被告逾期仍未補正，原告嗣於109年10月29
    日發函通知被告自109年5月14日起終止兩造租賃關係（見本
    院卷第57頁），自屬合法。
　⒊次按當事人主張有利於己之事實者，就其事實有舉證之責任
    ，民事訴訟法第277條定有明文。又原告以無權占有為原因
    ，提起返還所有物之訴，被告如爭執非無權占有者，即應就
    其占有權源之存在負舉證責任（最高法院98年度台上字第86
    3號判決意旨可資參照），如不能證明，則應認物之所有權
    人之請求為有理由，而所謂正當權源，係指依法律規定或契
    約關係，物之所有權人有提供或容忍占有使用之義務而言。
    經查：
　⑴被告既不否認系爭土地為中華民國所有，並由原告所管理之
    事實【見不爭執事項㈠】，僅係抗辯前述磚造平房、石棉瓦
    棚架坐落之範圍自始並未及於系爭土地，故被告承租系爭土
    地後拆除該磚造平房、石棉瓦棚架，非屬被告租賃契約書其
    他約定事項第17項約定「租賃基地上私有建築改良物滅失」
    之情形，故原告終止兩造租賃契約顯不合法，其占用系爭土
    地仍有合法之權源等語，揆諸前揭法條及判決意旨，自應由
    被告就其上開非無權占有土地之利己事實，負舉證說明之責
    。
　⑵而被告就其上開抗辯，雖據提出被告於系爭土地鄰地興建建
    物之建造執照、建築基地現況圖、施工照片、系爭土地之空
    照圖及現況照片為證（見本院卷第81至87、91、173、293至
    299頁），惟經本院將上開建造執照所附圖例（見本院卷第8
    5頁），與93年使用現況圖進行比對，可知上開圖例所示於
    系爭土地右下方以灰色標示，並註明「李上校（即李國榮）
    房舍」部分，與93年使用現況圖所標示之系爭建物磚造平房
    、石棉瓦棚架坐落範圍大致相符，而上開灰色標示區域之範
    圍，其有部分坐落於系爭土地內，亦顯見93年使用現況圖所
    標示系爭建物磚造平房、石棉瓦棚架有部分坐落在系爭土地
    範圍內之情形，並無違誤之處，被告於申請建造執照時，既
    有參考上開圖例，足見被告自始明確知悉系爭建物之磚造平
    房、石棉瓦棚架仍有部分實際坐落在系爭土地範圍內之事實
    ，則被告迄至原告提起本件訴訟，復以系爭建物並未坐落在
    系爭土地為由提出抗辯，已難認可採。
　⑶再者，另觀諸被告所提施工照片、空照圖及系爭土地現況照
    片（見本院卷第91、173、293至299頁），其中空照圖部分
    究非實際測量系爭建物實際坐落基地所繪製，僅能說明系爭
    建物曾經存在之事實，另被告所提之施工照片及現況照片，
    至多亦僅能說明該系爭建物現今已遭拆除之事實，則上開被
    告所提之照片，自均無從據以說明系爭建物之占用範圍並未
    及於系爭土地之事實。況依兩造租賃契約之記載，被告於承
    租系爭土地時，其土地使用現況即已坐落圍牆內雜草地，水
    泥地，石棉瓦棚架，磚造平房，活動貨櫃，已如前述，而依
    一般情形，被告如承租系爭土地時，對於系爭土地之地上物
    坐落範圍有所疑義，理當於簽約時提出異議，甚至要求重新
    測量等，然被告竟捨此不為，反逕於兩造租賃契約書上簽名
    蓋章，此情顯與常情不符，益徵被告於簽訂租賃契約時，明
    確知悉系爭土地實際使用情形，即與93年使用現況圖所示系
    爭建物磚造平房、石棉瓦棚架坐落在系爭土地之範圍相符，
    且仍表示同意承租系爭土地之意，亦見被告迄至原告提起本
    件訴訟時，被告始以系爭建物並未坐落在系爭土地為由提出
    抗辯，顯無理由。
　⑷此外，被告復未能提出其他證據，足以證明系爭建物磚造平
    房、石棉瓦棚架於簽訂被告租賃契約時，自始並未坐落在系
    爭土地之事實，亦未能說明93年使用現況圖所示之情形，有
    何違誤之處，基於前述理由，自難認被告此部分之抗辯可採
    。
　⑸另被告辯稱其於系爭土地埋設排水管、排水溝等地上物之行
    為，並未造成系爭土地土壤及地下水遭受汙染，而未違反被
    告租賃契約其他約定事項第7條第4項約定等語。惟被告上開
    所為已違反同約定事項第7條第1項約定，就系爭土地增設兩
    造約定用途外之使用方式，已如前述，則被告縱使並未違反
    同約定事項第7條第4項之約定，仍無礙其已有違反被告租賃
    契約約定之事實，故被告此部分所辯，亦難憑採。
　⑹至被告辯稱周以發、張麗娟租賃契約書，及被告租賃契約書
    中雖均記載系爭土地上置有活動貨櫃（面積≒1.5㎡），惟該
    貨櫃自始並未置放在系爭土地上，自不得認屬被告租賃契約
    書其他約定事項第17條約定地上物滅失之情形等語。惟系爭
    建物磚造平房、石棉瓦棚架坐落於系爭土地範圍部分既已滅
    失，且被告亦有前開違反契約約定就系爭土地增設兩造約定
    用途外之使用方式，原告自得依兩造租賃契約之約定，向被
    告終止租約，已如前述，則被告此部分所辯縱然屬實，亦無
    礙於原告得以被告違反租賃契約約定事項為由終止兩造租賃
    關係，被告前開辯解，仍不足以作為其有合法占有使用系爭
    土地正當權源之認定。
　⒋綜上，本件原告主張依兩造租賃契約約定事項第17條、第18
    條第6項約定，於109年10月29日發函通知被告自109年5月14
    日起終止系爭土地之租賃關係，即屬合法。從而，被告自兩
    造租賃契約終止之翌日即109年5月15日起，繼續占用系爭土
    地，即屬無權占用，堪予認定。
　㈡原告依民法第767條之規定請求被告除去、騰空系爭地上物，
    並將系爭土地返還予原告有無理由？
　　又按所有人對於無權占有或侵奪其所有物者，得請求返還之
    ，民法第767條第1項前段定有明文。查系爭土地係中華民國
    所有，並由原告管理，現被告租賃契約既經原告合法終止，
    且被告復未能舉證證明其占用系爭土地有何正當權源，其現
    以如附圖所示之地上物占用系爭土地，即屬無權占用，是原
    告依民法第767條第1項前段規定，請求被告應將系爭土地上
    如附圖標示A部分（面積73平方公尺）之水泥地刨除、B部分
    （面積1平方公尺）之水溝蓋及埋設之地下排水管、排水溝
    ，暨C部分（面積2平方公尺）之圍籬等地上物拆除，並將占
    用之土地返還予原告，自屬有理，應予准許。
　㈢原告依民法第179條之規定請求被告給付相當於租金之不當得
    利是否有理？數額為何？
　⒈復按無法律上之原因而受利益，致他人受損害者，應返還其
    利益，依其利益之性質不能返還者，應償還其價額，民法第
    179條、第181條但書分別定有明文，而無權占有他人土地，
    可能獲得相當於租金之利益為社會通常之觀念（最高法院61
    年台上字第1695號判例意旨參照）。又城市地方房屋之租金
    ，以不超過土地及其建築物申報總價年息百分之10為限，土
    地法第97條第1項定有明文，而該條規定於租用基地建築房
    屋準用之，土地法第105條亦規定甚明。所謂土地之總價額
    ，係指法定地價而言，土地所有權人依土地法所申報之地價
    為法定地價，土地法施行法第25條、土地法第148條分別定
    有明文。另基地租金之數額，除以基地申報地價為基礎外，
    尚須斟酌基地之位置，工商業繁榮之程度，承租人利用基地
    之經濟價值及所受利益等項，並與鄰地租金相比較，以為決
    定（最高法院68年台上字第3071號判例意旨參照）。
　⒉查被告自109年5月15日起，即屬無權占用系爭土地，已如前
    述，堪認被告自該時起，當受有相當於租金之利益，且無法
    律上原因，同時致原告受有損害，是原告依民法第179條之
    規定，請求被告給付相當於租金之不當得利，自屬有據。又
    查如附圖所示標示A、B、C部分之地上物，合計占用系爭土
    地之面積為76平方公尺（計算式：73平方公尺＋1平方公尺＋2
    平方公尺＝76平方公尺），而依原告所提出之土地建物查詢
    資料（見本院卷第15頁）所示，系爭土地109年間之申報地
    價為每平方公尺10,900元。又系爭土地坐落位置位於新竹市
    光復路旁巷弄內，附近商家林立，鄰近新竹馬偕紀念醫院及
    私立光復高中、國立清華大學等學校，其交通及生活機能均
    尚稱便利，此有空照圖及Google地圖附卷可參（見本院卷第
    293至299、315頁），是本院斟酌系爭土地坐落位置、工商
    繁榮程度、交通狀況、經濟用途以及被告利用系爭土地情形
    及所得利益等情狀，認本件不當得利數額，以申報地價之年
    息百分之5計算，應屬合理，故依此計算，被告每月應給付
    予原告相當於租金之不當得利數額為3,451元【計算式：10,
    900元×76平方公尺×5%÷12月＝3,451元（小數點以下無條件捨
    去）】。
　⒊又原告主張兩造租賃關係終止後，被告有依兩造租賃契約原
    約定之內容以占用面積66平方公尺繳交土地使用補償金【依
    此計算每月之土地使用補償金之數額為2,997元，計算式：1
    0,900元×66平方公尺×5%÷12月＝2,997元（小數點以下無條件
    捨去）】至110年6月30日止，與被告實際占用系爭土地之面
    積所計算之相當於租金之不當得利數額，每月仍有454元之
    差額（計算式：3,451元-2,997元=454元），惟被告自109年
    6月1日起至110年12月31日止已繳納無權占用之土地使用補
    償金乙情，有被告所提蓋有代收專用章之繳款單存卷可查（
    見本院卷第63、243頁）。從而，原告請求被告給付自109年
    6月1日起至110年12月31日止相當於租金之不當得利5,902元
    （計算式：454元×19月=8,626元），及自111年1月1日起至1
    11年1月31日止相當於租金之不當得利3,451元，合計共12,0
    77元（計算式：8,626元+3,451元=12,077元），核屬有據，
    應予准許，逾此範圍之請求，則屬無稽，不應准許。再被告
    自111年2月起迄今尚未返還系爭土地，故原告另請求被告給
    付自111年2月1日起至返還土地之日止，按月給付3,451元，
    為有理由，應予准許。
　⒋綜上，原告請求被告給付自兩造租賃契約終止後自109年6月
    起至111年1月止，期間無權占用系爭土地相當於租金之不當
    得利12,077元，暨自111年2月1日起至返還土地之日止，按
    月給付3,451元，為有理由，應予准許，逾此範圍之請求，
    則屬無據，不予准許。
　㈣末按給付無確定期限者，債務人於債權人得請求給付時，經
    其催告而未為給付，自受催告時起，負遲延責任。其經債權
    人起訴而送達訴狀，或依督促程序送達支付命令，或為其他
    相類之行為者，與催告有同一之效力；遲延之債務，以支付
    金錢為標的者，債權人得請求依法定利率計算之遲延利息；
    應付利息之債務，其利率未經約定，亦無法律可據者，週年
    利率為5%，民法第229條第2項、第233條第1項前段、第203
    條分別定有明文。從而，原告就被告應給付相當於租金之不
    當得利12,077元部分，另請求自111年3月1日民事更正聲明
    狀繕本送達翌日（即111年3月2日，見本院卷第207頁）起至
    清償日止，按年息百分之5計算之利息，為有理由，應予准
    許。
六、綜上所述，被告占有使用系爭土地如附圖所示標示A部分之
    水泥地、B部分之水溝蓋及地下排水管、排水溝、C部分之圍
    牆等地上物，均無正當權源，原告依民法第767條第1項之規
    定，請求被告將如附圖所示標示A、B、C部分，面積合計76
    平方公尺之地上物拆除，並將占用之土地返還予原告。並依
    民法第179條之規定，請求被告給付相當於租金之不當得利1
    2,077元，及自111年3月2日起至清償日止，按年息百分之5
    計算之利息，暨自111年2月1日起至返還前開土地之日止，
    按月給付原告3,451元，均有理由，應予准許，逾此範圍之
    請求，為無理由，應予駁回。
七、本件原告勝訴部分，兩造均陳明願供擔保聲請宣告假執行或
    免為假執行，均核均無不合，爰分別酌定相當擔保金額准許
    之。至原告敗訴部分，其假執行之聲請即失所附麗，應併予
    駁回。
八、本件判決基礎已臻明確，兩造其餘攻擊防禦方法及訴訟資料
    ，經本院斟酌後，核與判決結果不生影響，爰不一一論述。
九、據上論結，本件原告之訴為一部有理由，一部無理由，依民
    事訴訟法第79條、第390條第2項、第392條第2項，判決如主
    文。
中　　華　　民　　國　　111 　年　　5 　　月　　13　　日
                  民事第一庭　法　  官　蔡欣怡
以上正本係照原本作成。　　　　　　　　　
如對本判決上訴，須於判決送達後20日內向本院提出上訴狀。
如委任律師提起上訴者，應一併繳納上訴審裁判費。
中　　華　　民　　國　　111 　年　　5 　　月　　16　　日
                              書 記 官  吳雅真